【裁判字號】    95,竹簡,344
【裁判日期】    950719
【裁判案由】    債務人異議之訴
【裁判全文】
臺灣新竹地方法院民事簡易判決         95年度竹簡字第344號
原      告  庚○○○
訴訟代理人  戊○○
            己○○
被      告  丁○○
            丙○○
            甲○○
兼前二人共同
訴訟代理人  乙○○
上列當事人間債務人異議之訴事件，本院於民國95年7月4日辯論
終結，判決如下：
    主      文
原告之訴駁回。
訴訟費用由原告負擔。
    事實及理由
甲、程序方面
    本件被告丁○○經合法通知，未於言詞辯論期日到場，核無
    民事訴訟法第386條各款所列情形，爰依原告聲請，由其一
    造辯論而為判決。
乙、實體方面
一、原告主張：
    被告丁○○前於民國89年5月26日對原告提起排除侵害之訴
    訟，經本院以89年度訴字第403號判決、臺灣高等法院以89
    年度上字第1349號判決及最高法院以90年度台上字第2285號
    裁定被告丁○○勝訴確定，嗣被告丁○○於91年間並持前開
    確定判決聲請對原告執行關於判決內容所示自88年7月1日起
    至90年9月24日止，共2年又86日之相當於租金之不當得利，
    經本院以91年度執字第1164號強制執行事件受理後，原告已
    於91年4月17日，將應給付被告丁○○自88年7月1日起至90
    年9月24日止，共新臺幣（下同）79,989元之損害金交予本
    院執行處收執，又被告丁○○前於90年9月25日即將其所有
    前開確定判決所示坐落新竹市○○段○○段47─7地號應有
    部分4分之1之土地（以下簡稱系爭土地）出售給訴外人陳彩
    蓮，並於90年10月24日辦畢所有權移轉登記，嗣訴外人陳彩
    蓮又於91年6月13日將系爭土地出售給訴外人廖秀鑾，並辦
    畢所有權移轉登記，迄訴外人廖秀鑾再於93年10月18日將系
    爭土地出售給被告丙○○、乙○○及訴外人陳黃秀真，並辦
    畢所有權移轉登記，後訴外人陳黃秀真死亡後，則由被告甲○○於94年12月26日辦畢分割繼承登記，則被告丁○○既於
    判決確定後將其所有系爭土地出售他人並辦畢所有權移轉登
    記，且關於其所得請求相當於租金之不當得利部分亦經原告
    清償完畢，則被告丁○○既已脫離標的物，其權利已失所依
    據，自無對原告聲請強制執行之權源，至被告乙○○、丙○○及甲○○則均非前開確定判決之當事人，而關於執行相當
    於租金之損害賠償又屬債權之法律關係，非民事訴訟法第40
    1條之適用範疇，則其等亦均無對原告聲請強制執行之權源
    ，況原告所有關於前開確定判決所載門牌號碼新竹市○○街
    15 號之建物（以下簡稱系爭建物），業經原告於95年3月10
    日配合新竹市○○街道路拓寬工程而自行拆除，則被告所持
    執行名義已達目的，其強制執行程序應為終結，詎被告仍持
    前開確定判決為執行名義，聲請對原告執行拆屋還地及扣押
    執行原告在第三人新竹市政府工務課關於新竹市○○街道路
    拓寬自動拆除勵金215,670元自屬無據，為此，依強制執
    行法第14條第1項之規定提起本訴，並聲明：本院95年度執
    字第2085號排除侵害強制執行事件所為之強制執行程序應予
    撤銷。
二、被告則以：
(一)被告丁○○未於言詞辯論期日到場，據其前所提出之書狀陳
    述略以：
    關於原告所有之系爭建物，係在被告於95年2月24日具狀向
    本院聲請強制執行（本院95年度執字第2085號）後之95年3
    月10日始自動拆除將前開土地謄空，又原告雖曾於91年4月1
    7日，經本院91年度執字第1164號強制執行事件繳交73,989
    元，並取得本院91年度民執字第948號保證金收據，惟被告
    丁○○並未被通知收取該等款項，況原告所繳交之前開款項
    既係自88年7月1日起至90年9月24日止之損害金，而依前開
    確定判決主文第2項所示原告應自88年7月1日起至系爭建物
    拆除完畢止，按年給付被告丁○○32,760元，是原告既係於
    95年3月10日始拆除系爭建物，則被告丁○○據以執行自88
    年7月1日起至95年3月10日止，共6年8個月又15日，以每年
    32,760元計算，合計共219,765元之損害金，及另加計執行
    費50,399元，總計共270,164元自屬於法有據，再縱認原告
    所主張確曾給付88年7月1日起至90年9月24日止，共73,989
    元之損害金等情屬實，惟經扣除此部分損害金，原告仍尚有
    196,175元之損害金迄未繳納，則被告丁○○依法聲請強制
    執行即屬於法有據，則原告提起本件債務人異議之訴實無理
    由等語置辯，並聲明：原告之訴駁回。
(二)被告乙○○、丙○○及甲○○則以：
  1.原告所有之系爭建物因無權占用被告丁○○及訴外人黃春榮
    、黃文彬及陳黃貴芳等人所共有坐落新竹市○○段○○段47
    ─7地號土地，經被告丁○○代表全體共有人對原告提起排
    除侵害之訴訟，經本院以89年度訴字第403號判決原告敗訴
    ，即原告應拆除其所有之系爭建物，並應自88年7月1日起至
    拆除系爭建物完畢之日止，按年給付被告丁○○32,760元，
    嗣原告不服提起上訴，經台灣高等法院以89年度上字第1348
    號判決駁回原告之上訴，嗣原告又不服上訴最高法院，經最
    高法院以90年度台上字第2285號裁定駁回原告之上訴而告確
    定。嗣於前開判決確定後，被告丁○○及訴外人廖秀鑾等人
    已簽訂讓與切結書，將前開確定判決之權利讓與被告乙○○
    、丙○○及甲○○3人，是被告乙○○、丙○○及甲○○自
    得依據前開確定判決之內容，對原告為金錢債務之執行。
  2.又關於原告所有之系爭建物，係在被告於95年2月24日具狀
    向本院聲請強制執行（本院95年度執字第2085號）後之95年
    3月10日始自動拆除將前開土地謄空，又原告雖曾於91年4月
    17日，經本院91年度執字第1164號強制執行事件繳交73,989
    元，並取得本院91年度民執字第948號保證金收據，惟被告
    丁○○並未被通知收取該等款項，況原告所繳交之前開款項
    既係自88年7月1日起至90年9月24日止之損害金，而依前開
    確定判決主文第2項所示原告應自88年7月1日起至系爭建物
    拆除完畢止，按年給付被告32,760元，是原告既係於95年3
    月10日始拆除前開建物，則被告乙○○、丙○○及甲○○據
    以執行自88年7月1日起至95年3月10日止，共6年8個月又15
    日，以每年32,760元計算，合計共219,765元之損害金，及
    另加計執行費50,399元，總計共270,164元自屬於法有據，
    再縱認原告所主張確曾給付被告丁○○88年7月1日起至90年
    9月24日止，共73,989元之損害金等情屬實，惟經扣除此部
    分損害金，原告仍尚有196,175元之損害金迄未繳納，復被
    告丁○○雖已於90年10月24日起至91年6月13日止，將系爭
    土地移轉與訴外人陳彩蓮，並完成所有權移轉登記，惟縱經
    扣除訴外人陳彩蓮登記所有權期間（即自90年10月24日起至
    91年6月13日止，計7個月又19日，以8個月計算）之損害金2
    1,840元（即32,760×3/4＝21,840），原告仍應給付自91年
    6月13日起至95年3月10日拆除系爭建物之日止，共3年8個月
    又27日，以3年9個月計算，是原告亦仍應給付122,850元（
    即32,760×3＋32,760×3/4＝122,850），則被告乙○○、
    丙○○及甲○○依法聲請強制執行仍屬於法有據，是原告提
    起本件債務人異議之訴並無理由等語置辯，並聲明：原告之
    訴駁回。
三、本院之判斷：
(一)查坐落新竹市○○段○○段47─7地號土地為被告丁○○及
    訴外人黃春榮、黃文彬及陳黃貴芳所共有，應有部分各4分
    之1，被告丁○○前於89年間，以原告所有系爭建物無權占
    用其與訴外人黃春榮、黃文彬及陳黃貴芳所共有之前開土地
    ，依民法第767、821條之規定，訴請原告應將系爭建物拆除
    ，並將占用土地返還被告丁○○及其他全體共有人，另依不
    當得利之法律規定，訴請原告返還相當於租金之利益，經本
    院以89年度訴字第403號判決原告應拆除系爭建物，並將占
    用土地返還被告丁○○及全體共有人，且應自88年7月1日起
    至拆除系爭建物完畢之日止，按年給付被告丁○○32,760元
    ，嗣原告不服提起上訴，經台灣高等法院以89年度上字第13
    48號判決駁回原告之上訴，嗣原告又不服上訴最高法院，經
    最高法院以90年度台上字第2285號裁定駁回原告之上訴而告
    確定。嗣於前開判決確定後，前開47─7地號土地之共有人
    即訴外人黃春榮於90年6月29日，將其所有應有部分4分之1
    土地贈與其妻即訴外人白芳英，而前開47─7地號土地之共
    有人即黃文彬、陳黃貴芳於90年8月10日，亦將其等所有應
    有部分各4分之1土地移轉登記給訴外人黃喬盈，至被告丁○○則於90年10月24日，將其所有系爭土地移轉登記給訴外人
    陳彩蓮，嗣於93年6月13日訴外人陳彩蓮又將其所有前開土
    地移轉登記給訴外人廖秀鑾，而訴外人白芳英、黃喬盈亦於
    93年10月1日，將其等所有之前開土地移轉登記給被告乙○○、丙○○及訴外人陳黃秀真共有，嗣訴外人廖秀鑾再於93
    年10月18日，將其所有前開土地移轉登記給被告乙○○、丙○○及訴外人陳黃秀真共有，且均已辦畢所有權移轉登記，
    迄訴外人陳黃秀真死亡，其所有之前開土地則由被告甲○○
    繼承，並於94年12月26日辦畢分割繼承登記之事實，有本院
    88 年度訴字第441號判決、台灣高等法院88年度上字第1410
    號判決、本院89年度訴字第403號判決、台灣高等法院89年
    度上字第1348號及最高法院90年度台上字第2285號裁定、土
    地建物異動清冊及土地登記簿謄本等件為證，且為兩造所不
    爭執，自堪認實在。
(二)按執行名義成立後，如有消滅或妨礙債權人請求之事由發生
    ，債務人得於強制執行程序終結前，向執行法院對債權人提
    起異議之訴；如以裁判為執行名義時，其為異議原因之事實
    發生在前訴訟言詞辯論終結後者，亦得主張之，強制執行法
    第14條第1項定有明文。又所謂消滅債權人請求之事由，係
    指足以使執行名義之請求權及執行力消滅之原因事實，如清
    償、提存、抵銷、免除、混同、債權之讓與、債務之承擔、
    解除條件之成就、和解契約之成立，或類此之情形，始足當
    之。至所稱妨礙債權人請求之事由，則係指使依執行名義所
    命之給付，罹於不能行使之障礙而言（最高法院94年度台上
    字第671號判決參照）。次按當事人主張有利於己之事實者
    ，就其事實有舉證之責任，民事訴訟法第277條前段定有明
    文；又民事訴訟如係由原告主張權利者，應先由原告負舉證
    之責，若原告先不能舉證，以證實自己主張之事實為真實，
    則被告就其抗辯事實即令不能舉證，或其所舉證據尚有疵累
    ，亦應駁回原告之請求，最高法院著有17年上字第917號判
    例可資參照。是原告既提起債務人異議之訴，主張有消滅或
    妨礙債權人之被告請求之事由發生，揆諸前開說明，按照舉
    證責任分配之原則，自應由原告就此有利於己之事實負舉證
    之責任。
(三)茲就拆屋還地之強制執行部分及返還相當於租金之不當得利
    之強制執行部分，分述如下：
  1.關於拆屋還地之強制執行部分：
  (1)原告雖主張被告丁○○於前開確定判決之執行名義成立後，
    既將其所有之系爭土地出售移轉他人，自已脫離標的物，則
    其權利已失所依據，至被告乙○○、丙○○及甲○○均非前
    開執行名義之當事人，自均無對原告聲請強制執行之權源云
    云。惟按確定判決除當事人外，對於訴訟繫屬後為當事人之
    繼受人者亦有效力；又執行名義為確定終局判決者，除當事
    人外，對於訴訟繫屬後為當事人之繼受人及為當事人或其繼
    受人占有請求之標的物者，亦有效力，民事訴訟法第401 條
    第1項前段及強制執行法第4條之2第1項第1款分別定有明文
    。經查，被告丁○○為前開確定判決執行名義所載之當事人
    ，此觀前開確定決判之內容自明，而被告乙○○、丙○○及
    甲○○則均為該事件訴訟繫屬後為當事人之繼受人，亦有上
    開土地登記簿謄本可稽，揆諸前揭說明，其等既均為既判力
    主觀範圍所及之人，則其等持前開確定判決為執行名義聲請
    對原告為拆屋還地之強制執行，於法尚無不合，是原告前開
    主張尚非足取。
  (2)次查，系爭建物經被告於95年2月24日具狀向本院聲請以95
    年度執字第2085號強制執行後，雖據原告於95年3月10日配
    合新竹市○○街道路拓寬工程而自行將系爭建物拆除完畢等
    情，有原告所提拆除後之照片附卷可稽，且為被告所不爭執
    ，並經本院調取本院95年度執字第2085號執行卷宗閱明綦詳
    ，自堪認屬實。惟查，關於前開確定判決執行名義所載內容
    乃：原告應將坐落新竹市○○段○○段47─7地號土地上之
    系爭建物拆除，並將前開土地返還被告丁○○及全體共有人
    ，此觀前開確定判決之內容自明，是本件原告縱已自行將系
    爭建物拆除完畢，然其迄未曾向被告通知為拋棄或返還占有
    前揭土地之意思表示，更據以主張係為配合新竹市政府之「
    新竹市○○街道路拓寬工程」之工程預定進度，始自行發包
    拆除系爭建物，並非因被告聲請強制執行始同意履行其拆除
    系爭建物之義務等情，準此，原告既尚未依前開確定判決內
    容履行返還土地之義務，自無從遽認被告所持前開拆屋還地
    確定判決之執行名義目的已達，此外，原告亦未能舉證證明
    其於前開確定判決之執行名義成立後，有何消滅或妨礙債權
    人之被告請求之事由發生，則原告上開主張亦非足採。
  2.關於返還相當於租金之不當得利之強制執行部分：
  (1)查被告丁○○於前開判決確定後，即於91年間持前開確定判
    決為執行名義，聲請對原告執行關於前開確定判決內容所示
    自88年7月1日起至90年9月24日止，共2年又86日之相當於租
    金之不當得利，經本院以91年度執字第1164號強制執行事件
    受理後，原告確已於91年4月17日，將應給付被告丁○○自
    88年7月1日起至90年9月24日止，共79,989元之損害金交予
    本院執行處收執，經本院執行處通知被告丁○○領款後，並
    經被告丁○○於91年4月26日具領前開款項在案等情，業據
    原告提出本院保證金收入收據1紙附卷可稽，並有被告丁○○之領款收據附於本院91年度執字第1164號執行卷可按，復
    經本院調取前開執行卷宗閱明無訛，則原告主張業已清償被
    告丁○○自88年7月1日起至90年9月24日止，共79,989元之
    損害金等情堪可採信，至被告辯稱被告丁○○並未收取前開
    79,989元之損害金云云，即非足採。
  (2)至原告雖主張被告丁○○既已將系爭土地出售而移轉他人，
    自不得再持前開確定判決之執行名義對其聲請強制執行云云
    。惟查，被告丁○○既為前開確定判決執行名義所載之當事
    人，自屬既判力主觀範圍所及之人，縱被告丁○○於前開判
    決確定後，將其所有系爭土地之所有權出售而移轉他人，惟
    此僅係既判力主觀範圍是否及於繼受人，並不生強制執行法
    第14條所謂之消滅或妨礙債權人請求之事由，則被告丁○○
    依民事訴訟法第401條第1項前段及強制執行法第4條之2第1
    項第1款之規定，持前開確定判決為執行名義聲請對原告執
    行相當於租金之不當得利仍屬於法有據，則原告此部分主張
    洵非足取。
  (3)按債權人得將債權讓與於第三人；債權之讓與，非經讓與人
    或受讓人通知債務人，對於債務人不生效力，民法第294 條
    第1項前段，第297條第1項前段定有明文。又讓與契約發生
    效力時，債權即由讓與人移轉與受讓人，原債權人於債權移
    轉後即脫離該債權債務關係，改由受讓之新債權人概括承受
    一切之利益及不利益。經查，被告丁○○嗣於93年間簽訂讓
    與切結書，將其於前開確定判決內，對原告得請求返還相當
    於租金之不當得利之權利讓與予被告乙○○、丙○○及訴外
    人陳黃秀真，並於95年3月6日以郵局存證信函將債權讓與之
    事實通知債務人之原告，此有原告所不爭之郵局存證信函附
    於本院95年度執字第2085號執行卷足稽，並經本院調取前開
    執行卷宗所閱明，則被告丁○○既已將其依前開確定判決對
    原告得請求返還相當於租金之不當得利之債權讓與被告乙○○、丙○○及訴外人陳黃秀真，自已脫離該債權債務關係，
    而喪失對原告所得請求返還相當於租金之不當得利之權利，
    則其再持前開確定判決聲請對原告執行相當於租金之不當得
    利，即屬於法無據，無從准許。至被告乙○○、丙○○及訴
    外人陳黃秀真則均已受讓被告丁○○依前開確定判決對原告
    得請求返還相當於租金之不當得利之債權，嗣訴外人陳黃秀
    真死亡後，其權利義務並已由被告甲○○所繼承，雖原告業
    已清償自88年7月1日起至90年9月24日止，共79,989元之損
    害金等情，已如前述，惟系爭建物係於95年3月10日始拆除
    ，而原告亦自承自90年9月25日起至95年3月10日止，並未曾
    清償任何相當於租金之不當得利，揆諸前開條文，被告乙○○、丙○○及訴外人陳黃秀真依法受讓前開債權，嗣訴外人
    陳黃秀真死亡後，其權利義務並由被告甲○○繼承後，其等
    依法聲請對債務人即原告強制執行其對第三人新竹市政府之
    「新竹市○○街道路拓寬自動拆除勵金」債權，自屬於法
    有據，應予准許，則原告主張被告乙○○、丙○○及甲○○
    均非前開確定判決之當事人，自無對其強制執行之權源云云
    ，亦要非足取。
  (4)至原告雖又主張被告丁○○並未於讓與切結書上蓋章，且系
    爭讓與切結書上亦無立約日期，則系爭讓與切結書恐係偽造
    而無從遽採云云，惟此已為被告所否認，並以前揭情詞置辯
    。按稱債權讓與者，係不變更債之同一性，由債權人將其債
    權移轉與受讓人之準物權契約，是債權讓與係以移轉特定債
    權為標的，於讓與人與受人間有債權讓與之合意時，讓與契
    約即生效力，債權即由讓與人移轉與受讓人。經查，觀之被
    告丁○○雖未於讓與切結書上簽名或蓋章，惟被告丁○○及
    被告乙○○、丙○○及訴外人陳黃秀真間確有成立前開關於
    對原告所得請求相當於租金之不當得利債權讓與之合意等情
    ，此據被告一致陳明無訛，揆之上開說明，其等間之債權讓
    與契約即已成立，又其等於債權讓與契約成立後，亦已將債
    權讓與之事實通知債務人，此有原告所不爭之郵局存證信函
    附於本院95年度執字第2085號執行卷可憑，則其等間之債權
    讓與契約對債務人之原告亦已生效力，是原告前開主張，亦
    委非足取。
(四)綜上所述，原告雖已將系爭建物拆除完畢，惟其仍未依前開
    確定判決之執行名義內容，將所占用之上開土地返還被告等
    情，已如前述，又縱被告丁○○已將於前開確定判決內，對
    原告得請求返還相當於租金之不當得利之債權讓與予被告乙○○、丙○○及訴外人陳黃秀真，而失其對原告請求返還該
    等相等於租金之不當得利之權利，惟被告乙○○、丙○○及
    訴外人陳黃秀真依法受讓被告丁○○依前開確定判決對原告
    得請求返還相當於租金之不當得利之債權，嗣於訴外人陳黃
    秀真死亡後，其權利義務再由被告甲○○繼承後，其等依法
    對原告聲請強制執行，亦屬於法有據之情，亦如前述，此外
    ，原告並未能舉證證明於前開確定判決之執行名義成立後，
    究有何消滅或妨礙債權人即被告請求之事由發生，則其主張
    依強制執行法第14條第1項之規定，訴請本院95年度執字第2
    085號排除侵害強制執行事件所為之強制執行程序應予撤銷
    ，核屬無據，難予准許，應予駁回。
四、本件事證已臻明確，兩造其餘主張及舉證，經審酌與判決結
    果尚不生影響，均不另論述，併予敘明。
據上論結，本件原告之訴為無理由，應依民事訴訟法436條第2項
、第385條第1項前段、第78條，判決如主文。
中    華    民    國    95    年    7     月    19    日
                   新竹簡易庭   法  官  高敏俐
以上正本係照原本作成。
如對本判決上訴，須於判決送達後20日內向本院提出上訴狀。
中    華    民    國    95    年    7     月    20    日
                                書記官  洪木志


司法院資訊處製作；財團法人民間司法改革基金會備份。
